臺灣高等法院臺南分院刑事判決
上　訴　人
即　被　告　丙○○
選任辯護人　林國明　律師
上列上訴人因誣告案件，不服臺灣雲林地方法院93年度訴字第64
7號中華民國94年9月22日第一審判決（起訴案號：臺灣雲林地方
法院檢察署年93度偵字第3206號），提起上訴，本院判決如下：
    主  文
原判決撤銷。
丙○○無罪。
    理    由
一、公訴意旨以：丙○○明知甲○○為雲林縣台西鄉農會總幹事
    ，雖以丙○○積欠雲林縣台西鄉農會新台幣（下同）五百萬
    貸款金額為由，向台灣雲林地方法院聲請對丙○○所有坐落
    雲林縣台西鄉○○段三七三號土地強制執行，然並無為第三
    人台西鄉農會取得不法利益之意圖，竟意圖使甲○○受刑事
    處分，於民國九十二年五月十三日，虛構甲○○係明知丙○○並未向雲林縣台西鄉農會借款五百萬元，竟意圖為第三人
    雲林縣台西鄉農會之不法利益，向台灣雲林地方法院聲請對
    丙○○所有坐落雲林縣台西鄉○○段三七三號土地強制執行
    ，以取得訴訟詐欺之不法利益，涉有刑法第三百三十九條第
    二項詐欺得利罪嫌為由，而向台灣雲林地方法院提出自訴，
    因認被告涉犯刑法第169條誣告罪嫌等語。
二、公訴人認被告涉犯誣告罪嫌，係以：證人丁勝國、謝文振、
    丁喜、許水發、甲○○、臺灣省雲林縣臺西鄉農會總幹事聘
    書、雲林縣臺西鄉農會92年11月13日臺鄉農信字第09200025
    67號函文及所檢附之擔保放款借款、土地抵押權設定契約書
    、貸款分戶帳卡、授信約定書、他項權利證明書、借款申請
    書、轉帳支出傳票、活期儲蓄存款收入傳票、雲林縣臺西鄉
    地政事務所94年06月23日臺西地一字第094000 3344號函文
    及所附土地登記申請書、土地抵押權設定契約書、雲林縣臺
    西鄉農會94年06月22日臺鄉農信字第0940001852號函文及所
    附活期儲蓄存款取款憑條5紙、匯款申請書（代收入傳票）2
    紙（見原審卷第49頁至第54頁）、被告設於臺西鄉農會帳號
    00513-0號帳戶交易明細表、台灣雲林地方法院89年度促字
    第12785號卷宗及所附之支付命令聲請狀、支付命令、送達
    證書、支付命令確定證明書、被告之民事聲請狀、台灣雲林
    地方法院90年度執字第4136號民事執行卷宗及所附強制執行
    聲請狀、被告民事聲請狀、參與分配聲請狀、台灣雲林地方
    法院89年度裁全字第1708號民事裁定、債權憑證、送達證書
    、台灣雲林地方法院92年度執字第936號民事執行卷宗所附
    臺西鄉農會強制執行聲請狀、停止拍賣追加查封聲請書、拍
    賣公告、被告於92年05月13日向台灣雲林地方法院提出之刑
    事自訴狀、被告於該自訴案件之供述、台灣雲林地方法院92
    年度自字第10號刑事裁定、本院93年度抗字第9號刑事裁定
    等為據。
三、按：誣告罪之成立以意圖他人受刑事處分或懲戒處分，而為
    虛偽之告訴告發報告者為要件。所謂虛偽係指明知無此事實
    故意捏造而言，若告訴人誤認有此事實或以為有此嫌疑，自
    不得指為虛偽，即難科以本罪（40 年台上字第88號判例參
    照）誣告罪之成立，以告訴人所訴被訴人之事實必須完全出
    於虛構為要件，若有出於誤會或懷疑有此事實而為申告，以
    致不能證明其所訴之事實為真實，縱被訴人不負刑責，而告
    訴人本缺乏誣告之故意，亦難成立誣告罪名（44 年台上字
    第892號判例參照）。
四、查：
（一）被告對甲○○、乙○○提起自訴，指控被告甲○○、乙○○以系爭借款對台灣雲林地方法院為訴訟詐欺之行為，而
      為臺西鄉農會取得支付命令，涉犯刑法第339條第2項詐欺
      得利罪嫌，經該院受理後，裁定駁回自訴，被告以自訴人
      身分提起抗告，又經本院裁定駁回抗告等情，有被告之供
      述、及刑事自訴狀、台灣雲林地方法院92年度自字第10號
      刑事裁定、本院93年度抗字第9號刑事裁定在卷可明。
（二）系爭貸款為被告親自簽名，並提供不動產為擔保，但未自
      覓保證人：
      (一)系爭借款乃被告提出申請借貸，並以其所有之土地為擔
        保，由被告親赴臺西鄉農會辦理系爭借款借貸手續，系
        爭借款並依約定撥入被告設於農會之活儲存款帳戶等事
        實，為證人丁勝國、謝文振證述明確，並有雲林縣臺西
        鄉農會92年11月13日臺鄉農信字第0920002567號函文及
        所檢附之擔保放款借款、土地抵押權設定契約書、貸款
        分戶帳卡、授信約定書、他項權利證明書、借款申請書
        、轉帳支出傳票、活期儲蓄存款收入傳票、雲林縣臺西
        鄉地政事務所94年06月23日臺西地一字第0940003344號
        函文及所附土地登記申請書、土地抵押權設定契約書等
        在卷可佐。而「被告提供其所有之土地辦理系爭借款抵
        押權之設定」，「借得之系爭借款是撥入被告設於農會
        之上開帳戶內」，「被告蓋印於存款取款憑條上以供提
        領系爭借款款項」等情，亦為被告供述為實，並有被告
        提出其設於臺西鄉農會上開帳戶存摺可資佐證。
　　　(二)證人即連帶保證人許水發於檢察官偵查中結證稱：「其
　　　　認識被告，但無交情，系爭借款是時任臺西鄉農會總幹
  　　　事謝文振邀其擔任連帶保證人，謝文振當了2屆總幹事
    　　共8年。因謝文振是其朋友，其即答應謝文振之要求擔
      　任連帶保證人。若是被告要求的話，其不會答應擔任連
        帶保證人，因無交情。等語（見他字第235卷26頁）。
        證人即連帶保證人丁喜於檢察官偵查中結證稱：系爭借
        款是謝文振找其幫被告（借款人）當連帶保證人，其與
        謝文振、被告均熟識，當時若是被告找其當連帶保證人
        ，其亦會答應。其答應任連帶保證人後，並未找過被告
        ，因其信任謝文振是總幹事，不會欺騙。」等語（見他
        字第235卷32頁）。
    　(三)證人謝文振於偵查中結證稱：被告與謝文振是堂兄弟。
　      謝文振自82年至91年（按：應係90年）任職臺西鄉農會
        總幹事。被告於83年11月14日曾向臺西鄉農會借貸系爭
      　借款，保證人是丁喜、許水發。當初被告借得系爭借款
        是借給謝文振用的，謝文振已忘記借得款項是否均供其
        使用，系爭借款被告使用多少，因其與被告有金錢往來
        ，仍須對帳才知道。」等語（見他字第235卷50-51頁）
（三）被告於自訴狀中主張「臺西鄉農會前總幹事謝文振曾以自
      訴人丙○○名義，於83年11月21日向臺西鄉農會借貸5,00
      0,000元，自訴人亦於空白擔保放款借據及約定書上簽名
      蓋章，但自訴人因非實際借款人致未自覓連帶保證人」有
      台灣雲林地方法院九十二年自字第10號案卷第一頁可憑，
      依上所述，此部分應為真正。
（四）甲○○於臺西鄉農會對被告催討時，任臺西鄉農會總幹事
      ，乙○○為當時主辦上開民事執行事件之臺西鄉農會職員
      之事實，為被告所自認，並為台灣雲林地方法院92年自字
      第10號裁定所認定，而。債權人臺西鄉農會於92 年01月
      23日檢具上開債權憑證等資料，具狀聲請台灣雲林地方法
      院強制執行債務人即被告所有之上開土地（雲林縣臺西鄉
      ○○段373號），以取償系爭借款，受任人為乙○○。於
      92年04月17日，債務人即被告聲請該院准予閱覽上開卷宗
      並閱畢。於同年05月27日，債權人臺西鄉農會聲請停止拍
      賣並追加查封地上物合併拍賣，經該院核准，其後3次公
      告拍賣標地物，內容除被告所有之上開土地外，尚有坐落
      於上開土地之未保存登記建物、水井、臨時用水執照等物
      。嗣於93年12月02日拍定，由林玉蘭、李琇女得標買受，
      亦有台灣雲林地方法院92年度執字第936號民事執行卷宗
      可按。
（五）則依被告主觀認知，系爭債務非被告所借而為謝文振所借
      ，此情亦為甲○○、乙○○所明知，則甲○○、乙○○應
      向實際借款人謝文振催討，他們不向謝文振催討，卻查封
      拍賣被告之房地，顯有隱瞞真正借款人而向未借款之他人
      催討之情，而有以藉訴訟方式，欺瞞法院，取得執行名義
      之訴訟詐欺嫌疑，被告應係誤認有此法律關係而提起自訴
      ，所述之事實並無虛構，揆諸前開判例，自不得論以誣告
      罪。此外又查無其他任何積極之證據，足認被告有上述犯
      行，被告犯罪不能證明。
五、公訴意旨又以：被告意圖使甲○○、乙○○受刑事處分，於
    92年05月13日，虛構甲○○、乙○○擅自以丙○○之名義簽
    名於空白借據及授信約定書之事實，而誣告甲○○、乙○○
    另涉犯偽造私文書罪嫌。惟查：被告於92年05月13日所提起
    之刑事自訴狀，於犯罪事實及證據一第2行載明：「自訴人
    亦於空白之擔保放款借據及約定書上簽名蓋章」。是被告已
    於刑事自訴狀內自承系爭借款之擔保放款借據及授信約定書
    為其所簽名蓋章，尚無誣指甲○○、乙○○偽造私文書之情
    事。而於上開刑事自訴狀犯罪事實及證據三第1行、第2行所
    載：「被告甲○○、乙○○共同基於為農會不法所有之意圖
    ，擅自以自訴人簽名於空白借據及約定書，經實際借款人填
    寫借款金額，即令丁喜與許水發等2人簽名為連帶保證人後
    ，充當自訴人借款之憑據，持向鈞院請求核發支付命令」等
    字，依其前後文義觀之，當指被告自訴甲○○、乙○○擅自
    以被告已簽妥姓名之空白借據及約定書，由實際借款人填寫
    金額，並令丁喜、許水發2人為連帶保證人後，持該借款憑
    據向該院詐騙核發支付命令。被告誣告之意，並不包含甲○○、乙○○2人擅自以被告名義簽名於空白擔保放款借據及
    授信約定書而偽造私文書或行使偽造私文書，即難認被告有
    公訴檢察官所指誣告之行為，此部分犯罪亦不能證明。
六、原審未察，遽予論罪，尚有未合，被告上訴，執此指摘原判
    決不當，為有理由，應由本院將原判決撤銷，改判無罪。
據上論結，應依刑事訴訟法第369條第一項前段、第364條、第30
1條第1項前段判決如主文。
本案經檢察官趙中岳到庭執行職務。
中　　華　　民　　國　　94　　年　　12　　月　　28　　日
                  刑事第三庭    審判長法　官  陳義仲
                                      法　官  陳顯榮
                                      法　官  楊子莊
以上正本證明與原本無異。
檢察官如不服本判決應於收受本判決後十日內向本院提出上訴書
，其未敘述上訴理由者並得於提起上訴後十日內向本院補提理由
書。
　　　　　　　　　　　　　　　　　　　書記官  王全龍
中　　華　　民　　國　　94　　年　　12　　月　　29　　日
